---
title: "Actividad de Clase: Clustering Complementario"
subtitle: "Comparación de segmentaciones con distintas combinaciones de variables"
author: "Estudiante"
output:
  html_document:
    theme: readable
    toc: true
    toc_float: true
---

```{r setup, include=FALSE}
knitr::opts_chunk$set(echo = TRUE, warning = FALSE, message = FALSE)
```

# Introducción

En esta actividad complementamos el análisis de segmentación realizado previamente
(Annual Income + Spending Score) aplicando K-means a dos nuevas combinaciones de
variables:

1. **Age + Spending Score**
2. **Age + Annual Income**

El objetivo es comparar cómo cambia la segmentación de clientes según las variables
seleccionadas y qué tipo de información aporta cada combinación.

---

# 0. Librerías y datos

```{r librerias}
library(tidyverse)
library(cluster)
library(factoextra)
library(readr)
```

```{r carga}
# Reutilizamos la base ya limpiada en la actividad anterior.
# Si estás corriendo este chunk de forma independiente, vuelve a cargar y limpiar
# la base antes de continuar.

df_raw <- read_csv("Mall_Customers.csv")

df <- df_raw %>%
  rename(
    CustomerID    = `CustomerID`,
    Genre         = `Gender`,
    Age           = `Age`,
    AnnualIncome  = `Annual Income (k$)`,
    SpendingScore = `Spending Score (1-100)`
  ) %>%
  distinct() %>%
  mutate(
    CustomerID    = as.integer(CustomerID),
    Genre         = as.factor(Genre),
    Age           = as.integer(Age),
    AnnualIncome  = as.numeric(AnnualIncome),
    SpendingScore = as.numeric(SpendingScore)
  ) %>%
  filter(
    Age > 0,
    AnnualIncome > 0,
    SpendingScore >= 0 & SpendingScore <= 100
  )

head(df)
```

---

# Combinación 1 — Age + Spending Score

## 1.1 Selección de variables y estandarización

```{r seleccion-age-spending}
data_clust_1 <- df %>%
  select(Age, SpendingScore)

data_scaled_1 <- scale(data_clust_1)

head(data_scaled_1)
```

## 1.2 Número óptimo de clusters

### Método del Codo

```{r codo-age-spending}
fviz_nbclust(
  x = data_scaled_1,
  FUN = kmeans,
  method = "wss"
) +
  labs(title = "Método del Codo — Age vs. Spending Score",
       x = "Número de clusters (k)",
       y = "Suma de cuadrados intra-cluster (WSS)")
```

### Gap Statistic

```{r gap-age-spending}
set.seed(123)

fviz_nbclust(
  x = data_scaled_1,
  FUN = kmeans,
  method = "gap_stat"
) +
  labs(title = "Gap Statistic — Age vs. Spending Score",
       x = "Número de clusters (k)",
       y = "Gap statistic")
```

## 1.3 Aplicar K-means

```{r kmeans-age-spending}
set.seed(123)

k1 <- 4  # Ajusta este valor según lo que muestren tus gráficas de codo/gap statistic

kmeans_model_1 <- kmeans(
  x       = data_scaled_1,
  centers = k1,
  nstart  = 25
)

df <- df %>%
  mutate(Cluster_AgeSpending = as.factor(kmeans_model_1$cluster))

head(df)
```

## 1.4 Visualización

```{r viz-age-spending}
fviz_cluster(
  object   = kmeans_model_1,
  data     = data_scaled_1,
  geom     = "point",
  ellipse  = TRUE,
  palette  = "Set2",
  ggtheme  = theme_minimal()
) +
  labs(title = "Clusters: Age vs. Spending Score",
       x = "Edad (estandarizada)",
       y = "Spending Score (estandarizado)")
```

## 1.5 Análisis e interpretación — Age + Spending Score

> **1. ¿Cuántos clusters seleccionaste y por qué?**
> El número de clusters se eligió observando el punto de inflexión ("codo") en el
> gráfico WSS y contrastándolo con el valor de k que maximiza el gap statistic.
> Ajusta `k1` en el código de arriba al valor que efectivamente observes en tus
> gráficas antes de redactar la justificación final.

> **2. Describe cada cluster observado**
> Al segmentar por edad y spending score suele emerger un patrón claro:
>
> - **Jóvenes con spending score alto:** clientes jóvenes muy propensos al consumo
>   impulsivo, atractivos para campañas de moda, tecnología o entretenimiento.
> - **Jóvenes con spending score bajo:** clientes jóvenes con bajo gasto, posible
>   segmento con bajo poder adquisitivo o poco interesado en la oferta actual.
> - **Adultos/mayores con spending score alto:** clientes de mayor edad con alto
>   consumo, valiosos para productos premium o de mayor ticket.
> - **Adultos/mayores con spending score bajo:** clientes de mayor edad con bajo
>   consumo, segmento más conservador en sus hábitos de compra.
>
> A diferencia de la segmentación por ingreso, aquí la variable "edad" introduce
> un componente generacional: el spending score parece estar más asociado a la
> etapa de vida que al ingreso disponible.

> **3. ¿Qué implicaciones tiene esta segmentación para el negocio?**
> Permite diseñar campañas de marketing diferenciadas por generación: contenido y
> canales distintos para jóvenes de alto consumo (redes sociales, influencers,
> moda/tecnología) versus adultos mayores de alto consumo (marketing más
> tradicional, productos de calidad/durabilidad). También ayuda a decidir en qué
> franjas etarias invertir esfuerzos de activación cuando el spending score es bajo.

---

# Combinación 2 — Age + Annual Income

## 2.1 Selección de variables y estandarización

```{r seleccion-age-income}
data_clust_2 <- df %>%
  select(Age, AnnualIncome)

data_scaled_2 <- scale(data_clust_2)

head(data_scaled_2)
```

## 2.2 Número óptimo de clusters

### Método del Codo

```{r codo-age-income}
fviz_nbclust(
  x = data_scaled_2,
  FUN = kmeans,
  method = "wss"
) +
  labs(title = "Método del Codo — Age vs. Annual Income",
       x = "Número de clusters (k)",
       y = "Suma de cuadrados intra-cluster (WSS)")
```

### Gap Statistic

```{r gap-age-income}
set.seed(123)

fviz_nbclust(
  x = data_scaled_2,
  FUN = kmeans,
  method = "gap_stat"
) +
  labs(title = "Gap Statistic — Age vs. Annual Income",
       x = "Número de clusters (k)",
       y = "Gap statistic")
```

## 2.3 Aplicar K-means

```{r kmeans-age-income}
set.seed(123)

k2 <- 3  # Ajusta este valor según lo que muestren tus gráficas de codo/gap statistic

kmeans_model_2 <- kmeans(
  x       = data_scaled_2,
  centers = k2,
  nstart  = 25
)

df <- df %>%
  mutate(Cluster_AgeIncome = as.factor(kmeans_model_2$cluster))

head(df)
```

## 2.4 Visualización

```{r viz-age-income}
fviz_cluster(
  object   = kmeans_model_2,
  data     = data_scaled_2,
  geom     = "point",
  ellipse  = TRUE,
  palette  = "Set2",
  ggtheme  = theme_minimal()
) +
  labs(title = "Clusters: Age vs. Annual Income",
       x = "Edad (estandarizada)",
       y = "Annual Income (estandarizado)")
```

## 2.5 Análisis e interpretación — Age + Annual Income

> **1. ¿Cuántos clusters seleccionaste y por qué?**
> Igual que en la combinación anterior, el valor de `k2` debe fijarse según el
> punto donde el WSS deja de disminuir de forma significativa (codo) y donde el
> gap statistic alcanza su máximo o se estabiliza.

> **2. Describe cada cluster observado**
> Con edad e ingreso anual, el patrón típico que emerge es:
>
> - **Jóvenes de ingreso bajo/medio:** trabajadores en etapas iniciales de su
>   carrera, con ingresos aún en crecimiento.
> - **Adultos de mediana edad con ingreso alto:** clientes en la etapa de mayor
>   poder adquisitivo de su vida laboral, coincidente con el pico típico de
>   ingresos en la mediana edad.
> - **Adultos mayores con ingreso más variable:** algunos con ingresos altos
>   (carreras consolidadas) y otros con ingresos menores (jubilación o reducción
>   de actividad laboral).
>
> Esta combinación refleja principalmente el ciclo de vida económico del cliente,
> a diferencia de la combinación anterior (Age + Spending Score), que refleja más
> bien el comportamiento de consumo independientemente del poder adquisitivo.

> **3. ¿Qué implicaciones tiene esta segmentación para el negocio?**
> Es útil para decisiones de **pricing** y **portafolio de productos**: identificar
> en qué rango etario se concentra el mayor poder adquisitivo permite ajustar la
> oferta premium a esa franja, mientras que se pueden diseñar líneas más accesibles
> para segmentos jóvenes o de ingreso más bajo. También sirve para planear
> estrategias de fidelización a largo plazo, anticipando que el ingreso de un
> cliente joven probablemente crecerá con el tiempo.

---

# Comparación entre las tres segmentaciones

| Combinación de variables | Qué captura | Uso principal para el negocio |
|---|---|---|
| Annual Income + Spending Score (actividad original) | Poder adquisitivo vs. comportamiento real de gasto | Identificar clientes de alto valor (alto ingreso + alto gasto) vs. clientes de bajo aprovechamiento (alto ingreso + bajo gasto) |
| Age + Spending Score | Comportamiento de consumo según generación | Diseñar campañas de marketing diferenciadas por edad |
| Age + Annual Income | Ciclo de vida económico del cliente | Ajustar pricing y portafolio de productos según etapa de vida |

**Conclusión general:** cada combinación de variables revela una dimensión distinta
del cliente. La segmentación por Ingreso + Spending Score es la más directamente
"accionable" en términos de rentabilidad inmediata, mientras que incorporar la edad
(en cualquiera de las dos combinaciones) añade una dimensión demográfica/generacional
que enriquece la estrategia de marketing con un enfoque de largo plazo y de ciclo de
vida del cliente. Combinar los tres análisis da una visión mucho más completa que
usar una sola segmentación de manera aislada.
