---
title: "Laboratorio: Regresión Logística"
subtitle: "Predicción de Diabetes — Dataset PimaIndiansDiabetes"
author: "Nombre del estudiante:"
date: "`r Sys.Date()`"
output:
  html_document:
    toc: true
    toc_float: true
    theme: flatly
    highlight: tango
    df_print: paged
---

```{r setup, include=FALSE}
knitr::opts_chunk$set(echo = TRUE, warning = FALSE, message = FALSE)
```

---

## Introducción

En este laboratorio aplicarás un modelo de **Regresión Logística** para predecir si una
paciente tiene diabetes, utilizando el dataset `PimaIndiansDiabetes` del paquete `mlbench`.

Este dataset contiene información médica de mujeres de la comunidad Pima (Arizona, EE.UU.)
y es ampliamente utilizado en estudios de machine learning aplicados a salud.

**Objetivo:** Construir, evaluar e interpretar un modelo de regresión logística siguiendo
el mismo flujo de trabajo visto en clase con el dataset de cáncer de mama.

---

## Parte 1 — Importaciones

```{r librerias}
library(mlbench)
library(ggplot2)
library(dplyr)
library(corrplot)
library(caret)
library(pROC)
library(glmnet)
```

---

## Parte 2 — Carga y exploración inicial de datos

```{r carga-datos}
# Carga el dataset
data("PimaIndiansDiabetes", package = "mlbench")

# Asigna el dataset a un objeto llamado df
df <- PimaIndiansDiabetes

# Muestra las primeras 6 filas
head(df, 6)

# Estructura general
str(df)
cat("Filas:   ", nrow(df), "\n")
cat("Columnas:", ncol(df), "\n")
```

El dataset contiene 768 observaciones y 9 variables: `pregnant`, `glucose`, `pressure`,
`triceps`, `insulin`, `mass`, `pedigree`, `age` y la variable objetivo `diabetes`
(factor con niveles `"neg"`/`"pos"`).

---

## Parte 3 — Análisis Exploratorio (EDA)

### 3.1 Estadísticas descriptivas

```{r estadisticas}
summary(df)
```

**Pregunta 3.1 —** ¿Hay variables con valores mínimos de cero que podrían ser datos faltantes
enmascarados? ¿Cuáles y por qué sospechas que son valores inválidos?

> **Respuesta:** Sí. Las variables `glucose` (glucosa en sangre), `pressure` (presión
> arterial diastólica), `triceps` (grosor del pliegue cutáneo del tríceps), `insulin`
> (nivel de insulina en suero) y `mass` (índice de masa corporal, BMI) presentan un
> mínimo de 0, lo cual es fisiológicamente imposible en una persona viva. Estos ceros
> muy probablemente representan datos faltantes que fueron codificados como 0 en lugar
> de `NA` al construir el dataset original. La única variable donde 0 es un valor
> legítimo es `pregnant` (número de embarazos), ya que una mujer puede no haber estado
> embarazada nunca.

---

### 3.2 Distribución de la variable objetivo

```{r distribucion-target}
ggplot(df, aes(x = diabetes, fill = diabetes)) +
  geom_bar() +
  scale_fill_manual(values = c("neg" = "#75E6DA", "pos" = "#05445E")) +
  labs(
    title = "Distribución del diagnóstico de diabetes",
    x     = "Diagnóstico",
    y     = "Conteo"
  ) +
  theme_minimal() +
  theme(legend.position = "none")
```

**Pregunta 3.2 —** ¿El dataset está balanceado? ¿Qué porcentaje representa cada clase?
Calcula los porcentajes con código.

```{r porcentaje-clases}
df |>
  count(diabetes) |>
  mutate(pct = round(n / sum(n) * 100, 1))
```

> **Respuesta:** El dataset **no** está perfectamente balanceado: la clase `neg`
> representa aproximadamente el 65% de los casos y la clase `pos` el 35% restante.
> Es un desbalance moderado (no extremo), pero conviene tenerlo en cuenta al evaluar
> el modelo, ya que el accuracy por sí solo puede ser engañoso; por eso se complementan
> los resultados con sensibilidad, especificidad y AUC-ROC.

---

### 3.3 Codificación de la variable objetivo y correlaciones

```{r codificacion}
# La variable diabetes es un factor ("pos"/"neg")
# Conviértela a numérica: pos = 1, neg = 0
df$diabetes <- ifelse(df$diabetes == "pos", 1L, 0L)

# Calcula la matriz de correlación
corr <- cor(df)
```

```{r heatmap, fig.width=10, fig.height=10}
corrplot(corr, method = "color", type = "full",
         col = rev(colorRampPalette(c("#05445E", "white", "#75E6DA"))(200)),
         addCoef.col = "black", number.cex = 0.7,
         tl.cex = 0.9, tl.col = "black",
         title = "Mapa de Correlación — PimaIndiansDiabetes", mar = c(0,0,2,0))
```

**Pregunta 3.3 —** ¿Cuáles son las 3 variables con mayor correlación con `diabetes`?
¿Tiene sentido clínico esa relación? Justifica.

```{r top3-correlacion}
sort(abs(corr["diabetes", -which(colnames(corr) == "diabetes")]), decreasing = TRUE)[1:3]
```

> **Respuesta:** Las tres variables con mayor correlación absoluta con `diabetes`
> suelen ser `glucose`, `mass` (BMI) y `age` (confirma con el resultado del chunk
> anterior). Tiene pleno sentido clínico: la glucosa en sangre es el marcador
> diagnóstico directo de la diabetes tipo 2; un IMC elevado es uno de los principales
> factores de riesgo modificables asociados a resistencia a la insulina; y la edad
> se relaciona con el deterioro progresivo de la tolerancia a la glucosa. Este patrón
> es consistente con la literatura médica sobre diabetes tipo 2.

---

## Parte 4 — Preprocesamiento

### 4.1 Selección de features relevantes

```{r seleccion-features}
# Obtén la correlación absoluta de cada variable con "diabetes"
cor_target <- abs(corr["diabetes", ])

# Filtra las variables con correlación mayor a 0.1
relevant_features <- names(cor_target[cor_target > 0.1])

# Elimina "diabetes" de la lista de features
relevant_features <- relevant_features[relevant_features != "diabetes"]

# Imprime los features seleccionados
print(relevant_features)
```

**Pregunta 4.1 —** ¿Cuántas variables quedaron seleccionadas? ¿Cambia el resultado si
usas un umbral de 0.2 en lugar de 0.1? Pruébalo.

```{r umbral-alternativo}
relevant_features_02 <- names(cor_target[cor_target > 0.2])
relevant_features_02 <- relevant_features_02[relevant_features_02 != "diabetes"]

cat("Con umbral 0.1:", length(relevant_features), "variables ->", 
    paste(relevant_features, collapse = ", "), "\n")
cat("Con umbral 0.2:", length(relevant_features_02), "variables ->", 
    paste(relevant_features_02, collapse = ", "), "\n")
```

> **Respuesta:** Con el umbral de 0.1 se seleccionan casi todas las variables del
> dataset, ya que la mayoría tiene alguna correlación débil con `diabetes`. Al subir
> el umbral a 0.2, la lista se reduce considerablemente y quedan solo las variables
> con relación más fuerte (típicamente `glucose`, `mass`, `age` y `pregnant`).
> Esto ilustra el trade-off entre incluir más información (umbral bajo, riesgo de
> ruido/multicolinealidad) y quedarse solo con las señales más fuertes (umbral alto,
> riesgo de perder información útil aunque débil).

---

### 4.2 Separar variables X e y

```{r variables-xy}
X <- df[, relevant_features]
y <- df$diabetes
```

---

### 4.3 División entrenamiento / prueba

```{r train-test-split}
set.seed(42)

# Divide en 80% train y 20% test usando createDataPartition
train_index <- createDataPartition(y, p = 0.8, list = FALSE)

X_train <- X[train_index, ]
X_test  <- X[-train_index, ]
y_train <- y[train_index]
y_test  <- y[-train_index]

# Verifica las dimensiones de cada conjunto
cat("Train:", nrow(X_train), "filas\n")
cat("Test: ", nrow(X_test),  "filas\n")
```

---

### 4.4 Escalado de datos

```{r escalado}
# Crea el escalador ajustado SOLO sobre X_train
scaler <- preProcess(X_train, method = c("center", "scale"))

# Transforma tanto X_train como X_test
X_train <- predict(scaler, X_train)
X_test  <- predict(scaler, X_test)
```

**Pregunta 4.4 —** ¿Por qué es importante ajustar el escalador solo con los datos de
entrenamiento y no con todo el dataset?

> **Respuesta:** Si el escalador se ajustara con todo el dataset (incluyendo el conjunto
> de prueba), la media y desviación estándar usadas para escalar incorporarían
> información del conjunto de test, lo cual constituye una fuga de datos (*data
> leakage*). Esto haría que el modelo "vea" indirectamente información sobre los
> datos de prueba antes de la evaluación, generando una estimación optimista y poco
> realista de su desempeño en producción. Ajustando el escalador solo con `X_train`,
> el conjunto de prueba se transforma como si fueran datos verdaderamente nuevos,
> simulando el escenario real de despliegue.

---

## Parte 5 — Modelo de Regresión Logística

### 5.1 Entrenamiento con glmnet (Ridge)

```{r entrenamiento}
# Entrena el modelo con regularización Ridge (alpha = 0)
model <- glmnet(x      = as.matrix(X_train),
                y      = y_train,
                family = "binomial",
                alpha  = 0,
                lambda = 0.01)

# Muestra los coeficientes
coef(model)
```

**Pregunta 5.1 —** ¿Por qué usamos regularización Ridge en lugar de `glm()` directamente?
¿Qué problema resuelve?

> **Respuesta:** La regularización Ridge (L2) añade una penalización proporcional al
> cuadrado de los coeficientes, lo que reduce su magnitud sin llevarlos exactamente a
> cero. Esto ayuda a controlar la multicolinealidad entre variables predictoras (varias
> mediciones antropométricas y metabólicas del dataset están correlacionadas entre sí)
> y reduce el sobreajuste, produciendo un modelo más estable y con mejor capacidad de
> generalización que una regresión logística sin regularizar (`glm()`), especialmente
> cuando hay variables correlacionadas o un tamaño de muestra moderado como en este caso.

---

### 5.2 Predicciones

```{r predicciones}
# Genera las probabilidades predichas sobre el conjunto de prueba
probs <- predict(model, newx = as.matrix(X_test), type = "response")

# Convierte probabilidades a clases binarias con umbral 0.5
predictions <- ifelse(probs >= 0.5, 1L, 0L)
```

---

## Parte 6 — Evaluación del Modelo

### 6.1 Matriz de Confusión

```{r matriz-confusion}
cm <- confusionMatrix(factor(predictions), factor(y_test), positive = "1")

print("Matriz de Confusión:")
print(cm$table)
```

```{r visualizacion-cm}
cm_df <- as.data.frame(cm$table)
colnames(cm_df) <- c("Predicho", "Real", "Freq")

ggplot(cm_df, aes(x = Real, y = Predicho, fill = Freq)) +
  geom_tile(color = "white") +
  geom_text(aes(label = Freq), size = 7, fontface = "bold") +
  scale_fill_gradient(low = "#D6EAF8", high = "#05445E") +
  labs(title = "Matriz de Confusión — Diabetes",
       x = "Valor Real", y = "Valor Predicho") +
  theme_minimal()
```

**Pregunta 6.1 —** Identifica los valores de TN, FP, FN y TP en tu matriz de confusión
y explica qué significa cada uno en el contexto de diagnóstico de diabetes.

> **Respuesta:** *(reemplaza los valores por los que obtengas al correr el chunk `cm$table`)*
>
> - **TN =** *(valor de `cm$table[1,1]`)*: pacientes sin diabetes correctamente
>   clasificadas como negativas.
> - **FP =** *(valor de `cm$table[2,1]`)*: pacientes sin diabetes que el modelo
>   clasificó erróneamente como positivas (falsa alarma).
> - **FN =** *(valor de `cm$table[1,2]`)*: pacientes con diabetes que el modelo
>   clasificó erróneamente como negativas (caso no detectado).
> - **TP =** *(valor de `cm$table[2,2]`)*: pacientes con diabetes correctamente
>   identificadas por el modelo.

**Pregunta 6.2 —** En el contexto médico de esta predicción, ¿cuál tipo de error (FP o FN)
es más costoso? Justifica desde una perspectiva clínica.

> **Respuesta:** El error más costoso suele ser el **falso negativo (FN)**: una paciente
> que en realidad tiene diabetes pero es clasificada como sana no recibirá tratamiento
> ni seguimiento oportuno, lo que puede derivar en complicaciones graves a largo plazo
> (daño renal, cardiovascular, retinopatía, etc.). Un falso positivo (FP), en cambio,
> generalmente implica solo la molestia y el costo de pruebas diagnósticas adicionales
> de confirmación. Por eso, en un modelo de tamizaje clínico se prioriza maximizar el
> **recall** (sensibilidad) de la clase positiva, incluso a costa de algo de precisión.

---

### 6.2 Métricas de desempeño

```{r metricas}
accuracy <- cm$overall["Accuracy"]
report   <- cm$byClass

cat(sprintf("Accuracy del modelo: %.4f\n", accuracy))
cat("\nReporte de Clasificación:\n")
print(report)
```

**Pregunta 6.3 —** Completa la siguiente tabla con los valores obtenidos:

| Métrica | Clase 0 (Negativo) | Clase 1 (Positivo) |
|---|---|---|
| Precision | *(1 - report["Neg Pred Value"], o calcula directamente)* | `report["Precision"]` |
| Recall (Sensibilidad) | `report["Specificity"]` | `report["Sensitivity"]` |
| F1-Score | *(calcula con `caret` para clase 0 si se requiere)* | `report["F1"]` |

**Pregunta 6.4 —** El recall de la clase positiva (diabetes = 1) es especialmente importante
en este problema. ¿Por qué? ¿Cómo se compara con el recall obtenido en el modelo de cáncer
de mama visto en clase?

> **Respuesta:** El recall de la clase positiva mide qué proporción de las pacientes que
> realmente tienen diabetes fue correctamente identificada por el modelo; es la métrica
> clave en tamizaje médico porque un recall bajo implica dejar pasar casos reales de
> enfermedad sin diagnosticar. Comparado con el modelo de cáncer de mama (que alcanzó una
> sensibilidad de 0.95 y un AUC de 0.9971), es esperable que el recall en este dataset de
> diabetes sea más bajo, ya que `PimaIndiansDiabetes` tiene variables más ruidosas, mayor
> superposición entre clases y una relación menos determinística entre predictores y
> diagnóstico que las variables morfológicas del dataset de cáncer de mama.

---

## Parte 7 — Curva ROC y AUC

```{r roc-auc}
roc_obj <- roc(y_test, as.vector(probs), quiet = TRUE)
roc_auc <- auc(roc_obj)
cat(sprintf("ROC-AUC: %.4f\n", roc_auc))
```

```{r grafico-roc}
roc_df <- data.frame(
  fpr = 1 - roc_obj$specificities,
  tpr = roc_obj$sensitivities
)

ggplot(roc_df, aes(x = fpr, y = tpr)) +
  geom_line(color = "#05445E", linewidth = 1.2) +
  geom_abline(linetype = "dashed", color = "gray60") +
  labs(
    title    = "Curva ROC — Predicción de Diabetes",
    subtitle = sprintf("AUC = %.4f", roc_auc),
    x        = "False Positive Rate (1 - Especificidad)",
    y        = "True Positive Rate (Sensibilidad)"
  ) +
  theme_minimal()
```

**Pregunta 7.1 —** Usando la tabla de interpretación del AUC, ¿cómo calificarías el
desempeño discriminativo de tu modelo?

| AUC | Interpretación |
|---|---|
| 0.5 | No discrimina (azar) |
| 0.6 – 0.7 | Discriminación pobre |
| 0.7 – 0.8 | Aceptable |
| 0.8 – 0.9 | Buena |
| > 0.9 | Excelente |

> **Respuesta:** *(ubica tu valor de `roc_auc` en la tabla; en este dataset es común
> obtener un AUC en el rango de "Aceptable" a "Buena", aproximadamente entre 0.75 y 0.85)*.

**Pregunta 7.2 —** Compara el AUC de tu modelo con el obtenido en el dataset de cáncer
de mama (0.9971). ¿Por qué crees que hay diferencia? ¿Qué características del dataset
influyen en esto?

> **Respuesta:** El AUC del modelo de diabetes es notablemente menor que el 0.9971
> obtenido en cáncer de mama. Esto se explica porque el dataset de cáncer de mama usa
> mediciones morfológicas precisas y muy discriminantes (tamaño, textura y forma del
> núcleo celular), obtenidas directamente de imágenes digitalizadas, con una separación
> casi perfecta entre clases benignas y malignas. En cambio, `PimaIndiansDiabetes`
> contiene variables clínicas y metabólicas (glucosa, presión, IMC, pedigrí genético)
> con mayor variabilidad individual, valores faltantes enmascarados como ceros, y una
> relación biológica más compleja y multifactorial con la enfermedad, lo que reduce la
> capacidad discriminativa del modelo.

---

## Parte 8 — Análisis Final

**Pregunta 8.1 —** Reflexión final. Resume en 5-7 oraciones los hallazgos más importantes
de este análisis: el desempeño del modelo, sus limitaciones y qué mejorarías si tuvieras
que llevarlo a producción en un entorno clínico real.

> **Respuesta:** El modelo de regresión logística con regularización Ridge logró un
> desempeño aceptable-bueno para predecir diabetes tipo 2 a partir de variables clínicas
> básicas, siendo `glucose`, `mass` y `age` los predictores más relevantes, en línea con
> el conocimiento médico establecido. Sin embargo, el desempeño es considerablemente
> inferior al obtenido en el dataset de cáncer de mama, reflejando la mayor complejidad
> y ruido inherentes a los datos clínicos de diabetes. Una limitación importante es la
> presencia de valores cero fisiológicamente imposibles en variables como `glucose`,
> `pressure` e `insulin`, que probablemente representan datos faltantes no tratados en
> este análisis y que podrían estar sesgando el modelo. Antes de llevar este modelo a
> producción en un entorno clínico real, sería necesario imputar correctamente esos
> valores faltantes, explorar modelos no lineales o de ensamble (Random Forest, XGBoost)
> para capturar interacciones entre variables, ajustar el umbral de decisión para
> priorizar el recall de la clase positiva dado el alto costo clínico de los falsos
> negativos, y validar el modelo en poblaciones más diversas, ya que el dataset original
> proviene de un grupo étnico y demográfico específico.
