---
title: "s3_Limpieza Datos"
author: "David Castro"
date: "2026-05-29"
output: html_document
---

# Librerias 

```{r}

#install.packages('tidyverse')
#install.packages('naniar')

library(tidyverse)
library(naniar)

```

# 1. Cargar el dataset

```{r}

df <- read_csv('dirty_cafe_sales (2).csv')

# Ver estructura del dataset

glimpse(df)

# Dimensiones dataset

dim(df)

# Nombres de las columnas

names(df)

# Ver primeras entradas de la base

head(df)

```

# 1.2 Analisis de problemas

```{r}

# Contar NAs por columna (los campos vacíos ya son NA al leer con read_csv)
colSums(is.na(df))

# Pero también hay texto 'ERROR' y 'UNKNOWN' — debemos contarlos
df |> summarise(across(everything(), ~sum(. %in% c("ERROR", "UNKNOWN"), na.rm=T)))

# Visualizar patrón de faltantes
vis_miss(df)

# Resumen estadístico
summary(df)


```
# Verificar total spent

```{r}
# Verificar consistencia de cálculo
df |>
  mutate(
    qty_num   = suppressWarnings(as.numeric(Quantity)),
    price_num = suppressWarnings(as.numeric(`Price Per Unit`)),
    total_num = suppressWarnings(as.numeric(`Total Spent`)),
    calc_ok   = abs(total_num - qty_num * price_num) < 0.01
  ) |>
  filter(!is.na(calc_ok)) |>
  count(calc_ok)

```
# Pipeline de Limpieza LLM

## 2. Paso 1 – Convertir ERROR y UNKNOWN a NA

```{r convertir_na}
# Decisión: los valores "ERROR" y "UNKNOWN" representan datos faltantes
# con etiquetas explícitas. Se reemplazan por NA usando na_if() para que
# R los trate correctamente en pasos posteriores (imputación, conversión numérica).
# Se aplica a todas las columnas de tipo character de forma vectorizada con across().

df_limpio <- df |>
  mutate(
    across(where(is.character), ~ na_if(.x, "ERROR")),
    across(where(is.character), ~ na_if(.x, "UNKNOWN"))
  )

cat("NAs por columna después del Paso 1:\n")
colSums(is.na(df_limpio))
```

---

## 3. Paso 2 – Convertir columnas a tipos correctos

```{r conversion_tipos}
# Decisión: todas las columnas llegaron como character (<chr>) por la presencia
# de valores textuales ("ERROR", "UNKNOWN"). Ahora que esos valores son NA,
# es seguro convertir las columnas numéricas con as.numeric() y la fecha
# con as.Date(). Las columnas categóricas permanecen como character (o factor).

df_limpio <- df_limpio |>
  mutate(
    Quantity        = as.numeric(Quantity),
    `Price Per Unit` = as.numeric(`Price Per Unit`),
    `Total Spent`   = as.numeric(`Total Spent`),
    `Transaction Date` = as.Date(`Transaction Date`)
  )

cat("Tipos de variable después del Paso 2:\n")
glimpse(df_limpio)
```

---

## 4. Paso 3 – Imputar NAs numéricos con la mediana

```{r imputar_numericos}
# Decisión estadística: se usa la mediana en lugar de la media porque es robusta
# ante valores atípicos (outliers), algo común en datos de transacciones donde
# una compra muy grande puede sesgar la media. La mediana preserva mejor la
# tendencia central real de la distribución.
# Se aplica con across() + replace_na() sobre las columnas numéricas.

# Función auxiliar: calcula la mediana ignorando NAs
mediana_na <- function(x) median(x, na.rm = TRUE)

df_limpio <- df_limpio |>
  mutate(
    across(
      c(Quantity, `Price Per Unit`, `Total Spent`),
      ~ replace_na(.x, mediana_na(.x))
    )
  )

cat("NAs en columnas numéricas después del Paso 3:\n")
df_limpio |>
  select(Quantity, `Price Per Unit`, `Total Spent`) |>
  summarise(across(everything(), ~ sum(is.na(.x))))
```

---

## 5. Paso 4 – Imputar NAs categóricos con la moda

```{r imputar_categoricos}
# Decisión estadística: para variables categóricas no existe una función nativa
# de moda en R. Se define una función auxiliar que calcula el valor más frecuente
# (excluyendo NAs). La moda es el estadístico de tendencia central adecuado para
# variables nominales como el método de pago o la ubicación.

# Función auxiliar: calcula la moda de un vector de caracteres
moda <- function(x) {
  x |>
    na.omit() |>
    table() |>
    which.max() |>
    names()
}

# Las columnas categóricas a imputar son: Item, Payment Method, Location
df_limpio <- df_limpio|>
  mutate(
    across(
      c(Item, `Payment Method`, Location),
      ~ replace_na(.x, moda(.x))
    )
  )

cat("NAs en columnas categóricas después del Paso 4:\n")
df_limpio |>
  select(Item, `Payment Method`, Location) |>
  summarise(across(everything(), ~ sum(is.na(.x))))
```

---

## 6. Paso 5 – Imputar NAs de Transaction Date con la mediana

```{r imputar_fecha}
# Decisión estadística: para fechas, la mediana es preferible a la moda porque
# preserva el orden temporal y es más representativa de la distribución de fechas
# en el período de análisis. as.numeric() convierte las fechas a enteros internos
# (días desde 1970-01-01) para calcular la mediana, y as.Date() las reconvierte.

mediana_fecha <- as.Date(
  median(as.numeric(df_limpio$`Transaction Date`), na.rm = TRUE),
  origin = "1970-01-01"
)

df_limpio <- df_limpio|>
  mutate(
    `Transaction Date` = replace_na(`Transaction Date`, mediana_fecha)
  )

cat("Fecha mediana usada para imputación:", format(mediana_fecha), "\n")
cat("NAs en Transaction Date:", sum(is.na(df_limpio$`Transaction Date`)), "\n")
```

---

## 7. Paso 6 – Recalcular Total Spent donde sea NA

```{r recalcular_total}
# Nota: después de la imputación del Paso 3, Total Spent ya no tiene NAs
# porque fueron reemplazados por la mediana. Sin embargo, los valores originales
# de "ERROR" se imputaron con la mediana y NO con el cálculo real.
# Este paso CORRIGE esas filas: identifica las que tenían ERROR originalmente
# (usando el dataset sin imputar) y recalcula Total Spent = Quantity × Price Per Unit.

# Identificar las filas que originalmente tenían ERROR en Total Spent
filas_error <- df_na$`Total Spent` |> is.na()

df_limpio <- df_limpio |>
  mutate(
    `Total Spent` = if_else(
      filas_error,                          # condición: fila con ERROR original
      Quantity * `Price Per Unit`,          # recalcular desde componentes
      `Total Spent`                         # mantener el valor imputado/original
    )
  )

cat("Filas recalculadas (originalmente ERROR):", sum(filas_error), "\n")
```

---

## 8. Verificación final

```{r verificacion_final}
# Resumen final: número de filas y NAs restantes por columna
cat("==============================\n")
cat("VERIFICACIÓN FINAL DEL DATASET\n")
cat("==============================\n\n")

cat("Número total de filas:", nrow(df_limpio), "\n\n")

cat("NAs por columna:\n")
na_resumen <- df_limpio |>
  summarise(across(everything(), ~ sum(is.na(.x)))) |>
  pivot_longer(everything(), names_to = "Columna", values_to = "NAs")

print(na_resumen)

cat("\nTipos de variable finales:\n")
glimpse(df_limpio)
```

---

## 9. Resumen del pipeline

```{r resumen_pipeline, echo=FALSE}
tibble(
  Paso = 1:6,
  Descripción = c(
    "Convertir ERROR y UNKNOWN a NA con na_if()",
    "Convertir columnas a tipos correctos (numeric, Date)",
    "Imputar NAs numéricos con la mediana de cada columna",
    "Imputar NAs categóricos con la moda de cada columna",
    "Imputar NAs de Transaction Date con la mediana de fechas",
    "Recalcular Total Spent = Quantity × Price Per Unit donde había ERROR"
  ),
  `Decisión estadística` = c(
    "Tratamiento de valores centinela como missing",
    "Inferencia de tipo segura post-limpieza",
    "Mediana: robusta ante outliers en datos transaccionales",
    "Moda: único estadístico de tendencia central para variables nominales",
    "Mediana temporal: preserva el orden y distribución del período",
    "Regla de negocio: Total = Qty × Precio unitario"
  )
) |>
  knitr::kable(caption = "Resumen del pipeline de limpieza")
```


