---
title: "Semana 4 — Guía de Visualización de Datos"
author: "David Catro"
date: "`r Sys.Date()`"
output:
  pdf_document:
    toc: true
    toc_depth: '3'
  html_document:
    toc: true
    toc_float: true
    toc_depth: 3
    theme: flatly
    highlight: tango
    code_folding: show
    number_sections: true
subtitle: "Curso 92-0026: Análisis de Datos Avanzado para Negocios | ULACIT"
---

```{r configuracion, include=FALSE}
# Este bloque configura opciones globales — no aparece en el documento final
knitr::opts_chunk$set(
  echo       = TRUE,
  message    = FALSE,
  warning    = FALSE,
  fig.width  = 9,
  fig.height = 5
)
```

---

> **Sobre este documento**  
> Esta guía aplica los conceptos de visualización de datos de la Semana 4 usando
> un dataset real sobre el impacto de la inteligencia artificial en el empleo
> hacia el año 2030. Cada sección combina explicación, código R comentado e
> interpretación del resultado.

---

# Preparación: Cargar paquetes y datos

Antes de crear gráficos, cargamos los paquetes necesarios y leemos el dataset.

```{r cargar-paquetes}
library(tidyverse)  # para graficar y manipular datos
library(plotly)     # para gráficos interactivos
library(knitr)      # para tablas con formato
```

```{r cargar-datos}
# Leemos el archivo CSV y lo guardamos en un objeto llamado "empleos"
empleos <- read_csv("AI_Impact_on_Jobs_2030.csv")

# Vemos las primeras filas
head(empleos)
```

```{r explorar-estructura}
# glimpse() muestra un resumen de todas las columnas del dataset
glimpse(empleos)
```

---

# Tablas de Frecuencia

Una tabla de frecuencias cuenta **cuántas veces aparece cada valor** de una
variable categórica. Tiene dos variantes:

- **Frecuencia absoluta**: el conteo directo (¿cuántos?)
- **Frecuencia relativa**: la proporción del total expresada en porcentaje (¿qué %?)

## Ejemplo 1: Empleados por nivel de automatización

```{r tabla-automatizacion}
# Paso 1: contar cuántos hay en cada nivel
tabla_automatizacion <- empleos |>
  count(Automation_Level)|>
  mutate(porcentaje = round(n / sum(n) * 100, 1)) # agregar la columna de porcentaje

# Paso 2: mostrar la tabla con formato
kable(
  tabla_automatizacion,
  col.names = c("Nivel de Automatización", "Frecuencia", "Porcentaje (%)"),
  caption   = "Tabla 1. Distribución de empleados por nivel de automatización"
)
```

**Interpretación:** Podemos ver qué nivel de automatización es más frecuente
y qué porcentaje del total representa cada categoría.

## Ejemplo 2: Empleados por tendencia de contratación

```{r tabla-contratacion}
# Contamos y calculamos porcentaje en un solo flujo
empleos |>
  count(Hiring_Trend_2026) |>
  mutate(porcentaje = round(n / sum(n) * 100, 1)) |>
  kable(
    col.names = c("Tendencia de Contratación", "Frecuencia", "Porcentaje (%)"),
    caption   = "Tabla 2. Tendencia de contratación proyectada para 2026"
  )
```

---

# Tablas de Contingencia

Una tabla de contingencia cruza **dos variables categóricas** para ver si existe
relación entre ellas. Por ejemplo: ¿los puestos con alta automatización tienden
a tener una tendencia de contratación diferente?

## Ejemplo: Automatización × Tendencia de contratación

```{r tabla-contingencia}
# Paso 1: contar las combinaciones de las dos variables
tabla_cruzada <- empleos |>
  count(Automation_Level, Hiring_Trend_2026)


# Paso 2: convertir a formato de tabla cruzada
tabla_cruzada <- tabla_cruzada |>
  pivot_wider(
    names_from  = Hiring_Trend_2026,  # los valores de esta columna se vuelven cabeceras
    values_from = n,                  # los números van dentro de la tabla
    values_fill = 0                   # si no hay datos, poner 0
  )

# Paso 3: mostrar
kable(
  tabla_cruzada,
  caption = "Tabla 3. Contingencia: Automatización × Tendencia de Contratación"
)
```

```{r tabla-contingencia-pct}
# Misma tabla pero con porcentajes por fila
empleos |>
  count(Automation_Level, Hiring_Trend_2026) |>
  group_by(Automation_Level) |>
  mutate(porcentaje = round(n / sum(n) * 100, 1)) |>
  ungroup() |>
  select(-n) |>
  pivot_wider(
    names_from  = Hiring_Trend_2026,
    values_from = porcentaje,
    values_fill = 0
  ) |>
  kable(caption = "Tabla 4. Porcentajes por fila — ¿qué % de cada nivel tiene cada tendencia?")
```

**Interpretación:** Los porcentajes por fila permiten comparar si el nivel de
automatización influye en la tendencia de contratación.

---

# Principios de Visualización Efectiva

Antes de crear gráficos, recordemos los principios clave:

1. **Claridad** — un gráfico debe responder una sola pregunta
2. **Precisión** — ejes correctos, sin distorsiones visuales
3. **Eficiencia** — solo los elementos que aporten información
4. **Contexto** — siempre título, etiquetas de ejes y fuente del dato

Aplicaremos estos principios en todos los gráficos a continuación.

---

# ggplot2: Gramática de Gráficos

## La estructura básica

Todo gráfico en ggplot2 se construye añadiendo capas con `+`:

```
ggplot(datos, aes(x = columna_x, y = columna_y)) +
  geom_TIPO() +
  labs(title = "...", x = "...", y = "...") +
  theme_minimal()
```

## Gráfico 1 — Barras: puestos de trabajo más comunes

Usamos barras para **comparar** valores entre categorías.

```{r grafico-barras-puestos}
# Paso 1: preparar los datos — contar y quedarnos con los 10 mayores
top_puestos <- empleos |>
  count(Job_Title) |>
  slice_max(n, n = 10)

# Paso 2: graficar
ggplot(top_puestos, aes(x = n, y = reorder(Job_Title, n))) +
  geom_col(fill = "#4B2E83") +
  labs(
    title   = "Top 10 Puestos de Trabajo más Frecuentes",
    x       = "Número de Empleados",
    y       = NULL,
    caption = "Fuente: AI_Impact_on_Jobs_2030.csv"
  ) +
  theme_minimal()
```

**Principio aplicado:** `reorder(Job_Title, n)` ordena las barras de mayor a
menor, lo que hace que la comparación sea inmediata.

## Gráfico 2 — Histograma: distribución del riesgo de IA

El histograma muestra cómo se **distribuyen** los valores de una variable numérica.

```{r grafico-histograma}
# Calculamos la media para marcarla en el gráfico
media_riesgo <- mean(empleos$AI_Replacement_Risk)

# Gráfico
ggplot(empleos, aes(x = AI_Replacement_Risk)) +
  geom_histogram(bins = 20, fill = "#E87722", color = "white") +
  geom_vline(xintercept = media_riesgo, color = "#4B2E83",
             linewidth = 1.2, linetype = "dashed") +
  labs(
    title   = "Distribución del Riesgo de Reemplazo por IA",
    x       = "Riesgo de Reemplazo (0 = bajo, 1 = alto)",
    y       = "Número de Empleados",
    caption = "Fuente: AI_Impact_on_Jobs_2030.csv"
  ) +
  theme_minimal()
```

**Interpretación:** La línea punteada marca la media. Si la distribución es
relativamente plana (uniforme), significa que el riesgo está repartido de forma
pareja entre todos los empleados, sin concentrarse en un extremo.

## Gráfico 3 — Boxplot: salario por nivel de educación

El boxplot muestra la distribución de una variable numérica **separada por grupos**.

```{r grafico-boxplot}
ggplot(empleos, aes(x = Education_Level, y = Average_Salary_USD,
                    fill = Education_Level)) +
  geom_boxplot() +
  labs(
    title   = "Distribución de Salarios por Nivel de Educación",
    x       = "Nivel de Educación",
    y       = "Salario Promedio (USD)",
    caption = "Fuente: AI_Impact_on_Jobs_2030.csv"
  ) +
  theme_minimal() +
  theme(legend.position = "none")




```

**¿Cómo leer un boxplot?**

- La **línea central** = mediana
- Los **bordes de la caja** = donde está el 50% central de los datos
- Los **bigotes** = rango sin valores atípicos
- Los **puntos sueltos** = valores atípicos (outliers)

## Gráfico 4 — Dispersión: riesgo de IA vs. salario

El gráfico de dispersión muestra la **relación** entre dos variables numéricas.

```{r grafico-dispersion}
# Usamos una muestra de 500 para que el gráfico no quede saturado de puntos
set.seed(42)
muestra <- empleos |> slice_sample(n = 500)

ggplot(muestra, aes(x = AI_Replacement_Risk, y = Average_Salary_USD,
                    color = Automation_Level)) +
  geom_point(alpha = 0.5) +
  geom_smooth(method = "lm", se = FALSE) +
  labs(
    title   = "Relación entre Riesgo de IA y Salario",
    x       = "Riesgo de Reemplazo por IA",
    y       = "Salario Promedio (USD)",
    color   = "Automatización",
    caption = "Fuente: AI_Impact_on_Jobs_2030.csv"
  ) +
  theme_minimal()
```

**Principio aplicado:** `alpha = 0.5` añade transparencia para que se puedan
ver los puntos que se superponen. `geom_smooth()` dibuja la línea de tendencia
general.

## Gráfico 5 — Barras divergentes: crecimiento por industria

Este tipo de gráfico es ideal cuando los valores pueden ser **positivos o negativos**.

```{r grafico-barras-industria}
# Paso 1: calcular el crecimiento promedio por industria
crecimiento <- empleos |>
  group_by(Industry) |>
  summarise(crecimiento_promedio = mean(Job_Growth_2030, na.rm = TRUE))

# Paso 2: crear columna de color según si es positivo o negativo
crecimiento <- crecimiento |>
  mutate(color = ifelse(crecimiento_promedio > 0, "Positivo", "Negativo"))

# Paso 3: graficar
ggplot(crecimiento, aes(x = crecimiento_promedio,
                        y = reorder(Industry, crecimiento_promedio),
                        fill = color)) +
  geom_col() +
  scale_fill_manual(values = c("Positivo" = "#1B4332", "Negativo" = "#DC2626")) +
  labs(
    title   = "Crecimiento Promedio del Empleo por Industria al 2030 (%)",
    x       = "Crecimiento Promedio (%)",
    y       = NULL,
    caption = "Fuente: AI_Impact_on_Jobs_2030.csv"
  ) +
  theme_minimal() +
  theme(legend.position = "none")
```

## Gráfico 6 — Barras apiladas: uso de IA por tamaño de empresa

Las barras apiladas al 100% muestran la **composición** dentro de cada grupo.

```{r grafico-apilado}
ggplot(empleos, aes(x = Company_Size, fill = AI_Tool_Usage)) +
  geom_bar(position = "fill") +
  geom_text(
    stat = "count",
    aes(label = scales::percent(after_stat(prop), accuracy = 1),
        group = AI_Tool_Usage),
    position = position_fill(vjust = 0.5),
    color = "black",
    size = 4
  ) +
  scale_y_continuous(labels = scales::percent_format()) +
  scale_fill_manual(
    values = c(
      "Low" = "#EDE8F5",
      "Moderate" = "#9B7EC8",
      "High" = "#4B2E83"
    )
  ) +
  labs(
    title   = "Uso de Herramientas de IA según Tamaño de Empresa",
    x       = "Tamaño de la Empresa",
    y       = "Proporción de Empleados",
    fill    = "Uso de IA",
    caption = "Fuente: AI_Impact_on_Jobs_2030.csv"
  ) +
  theme_minimal()
```

## Gráfico 7 — Heatmap: automatización × tendencia de contratación

El heatmap es la versión visual de una tabla de contingencia. El color de cada
celda indica la cantidad.

```{r grafico-heatmap}
# Paso 1: contar las combinaciones
datos_heatmap <- empleos |>
  count(Automation_Level, Hiring_Trend_2026)

# Paso 2: graficar
ggplot(datos_heatmap, aes(x = Hiring_Trend_2026, y = Automation_Level, fill = n)) +
  geom_tile(color = "white") +  #esto crea la grilla del heatmap
  geom_text(aes(label = n), color = "white", fontface = "bold", size = 5) +
  scale_fill_gradient(low = "#EDE8F5", high = "#4B2E83") +
  labs(
    title   = "Heatmap: Automatización × Tendencia de Contratación",
    x       = "Tendencia de Contratación",
    y       = "Nivel de Automatización",
    fill    = "Cantidad",
    caption = "Fuente: AI_Impact_on_Jobs_2030.csv"
  ) +
  theme_minimal()
```

## Gráfico 8 — Facetas: distribución de salario por país

Las facetas dividen un gráfico en **subpaneles**, uno por categoría.

```{r grafico-facetas}
# Paso 1: filtrar los 6 países con más registros
top_paises <- empleos |>
  count(Country) |>
  slice_max(n, n = 6) |>
  pull(Country)

# Paso 2: filtrar y graficar con facetas
empleos |>
  filter(Country %in% top_paises) |>
  ggplot(aes(x = Average_Salary_USD)) +
  geom_histogram(bins = 15, fill = "#4B2E83", color = "white") +
  facet_wrap(~ Country, ncol = 3) +
  labs(
    title   = "Distribución de Salarios por País (Top 6)",
    x       = "Salario Promedio (USD)",
    y       = "Número de Empleados",
    caption = "Fuente: AI_Impact_on_Jobs_2030.csv"
  ) +
  theme_minimal()
```

---

# plotly: Gráficos Interactivos

Con `ggplotly()` convertimos cualquier gráfico de ggplot2 en **interactivo**
con una sola línea. Esto permite hacer zoom, ver detalles al pasar el cursor
y explorar los datos de manera dinámica.

## Gráfico interactivo 1: Riesgo de IA vs. Demanda Futura

```{r plotly-scatter}
# Paso 1: crear el gráfico en ggplot2 y guardarlo en "p"
p <- empleos |>
  slice_sample(n = 400) |>
  ggplot(aes(x = AI_Replacement_Risk, y = Future_Demand_Score,
             color = Automation_Level,
             text  = paste("Puesto:", Job_Title, "\nPaís:", Country))) +
  geom_point(alpha = 0.7) +
  labs(
    title = "Riesgo de IA vs. Demanda Futura",
    x     = "Riesgo de Reemplazo por IA",
    y     = "Demanda Futura del Puesto",
    color = "Automatización"
  ) +
  theme_minimal()

# Paso 2: convertir a interactivo
ggplotly(p, tooltip = "text")
```

**Cómo explorar:** Pasa el cursor sobre los puntos para ver detalles. Arrastra
para hacer zoom. Doble clic para volver a la vista completa.

## Gráfico interactivo 2: Salario promedio por industria

```{r plotly-barras}
# Paso 1: calcular el salario promedio por industria
salario_industria <- empleos |>
  group_by(Industry) |>
  summarise(salario_prom = mean(Average_Salary_USD, na.rm = TRUE)) |>
  arrange(salario_prom)

# Paso 2: gráfico interactivo con plot_ly()
plot_ly(
  data        = salario_industria,
  x           = ~salario_prom,
  y           = ~reorder(Industry, salario_prom),
  type        = "bar",
  orientation = "h",
  marker      = list(color = "#4B2E83")
) |>
  layout(
    title = "Salario Promedio por Industria",
    xaxis = list(title = "Salario Promedio (USD)"),
    yaxis = list(title = "")
  )
```

---

# Data Storytelling con IA

El **data storytelling** convierte un gráfico en una narrativa útil para la
toma de decisiones. Usamos un LLM para generar el primer borrador, que luego
el analista debe **revisar y validar críticamente**.

## Paso 1 — El gráfico

```{r storytelling-grafico}
# Calculamos el riesgo promedio por puesto (solo puestos con 50+ registros)
riesgo_puesto <- empleos |>
  group_by(Job_Title) |>
  summarise(
    riesgo_promedio = mean(AI_Replacement_Risk, na.rm = TRUE),
    n               = n()
  ) |>
  filter(n >= 50) |>
  slice_max(riesgo_promedio, n = 10)

# Gráfico
ggplot(riesgo_puesto, aes(x = riesgo_promedio,
                          y = reorder(Job_Title, riesgo_promedio))) +
  geom_col(fill = "#4B2E83") +
  labs(
    title   = "Top 10 Puestos con Mayor Riesgo de Reemplazo por IA",
    x       = "Riesgo Promedio (0 = bajo, 1 = alto)",
    y       = NULL,
    caption = "Fuente: AI_Impact_on_Jobs_2030.csv"
  ) +
  theme_minimal()
```

## Paso 2 — Las estadísticas para el prompt

```{r storytelling-estadisticas}
# Extraemos los números que incluiremos en el prompt al LLM
riesgo_puesto |>
  mutate(riesgo_pct = round(riesgo_promedio * 100, 1)) |>
  select(Job_Title, riesgo_pct, n) |>
  kable(
    col.names = c("Puesto", "Riesgo Promedio (%)", "N° de empleados"),
    caption   = "Datos para incluir en el prompt al LLM"
  )
```

**Plantilla de prompt recomendada:**

> *"Eres un analista de recursos humanos. El siguiente gráfico muestra los
> 10 puestos con mayor riesgo de reemplazo por IA según el dataset
> AI Impact on Jobs 2030.*
>
> *Datos: [pegar la tabla anterior]*
>
> *Escribe un párrafo de 4–5 oraciones con: (1) el hallazgo principal,
> (2) una posible explicación de negocio, y (3) una recomendación estratégica.
> No hagas afirmaciones que no estén respaldadas por los datos."*

## Paso 3 — Evaluar críticamente la narrativa

> ⚠️ **Importante:** Los LLMs pueden generar narrativas plausibles pero
> incorrectas. Siempre verifica:
>
> - ¿Los números coinciden con los datos reales?
> - ¿Se afirman relaciones causales sin evidencia?
> - ¿Se omiten datos que contradicen la narrativa?



---

# Errores Comunes en Visualización

## Error 1: Pie chart con muchas categorías

```{r error-pie}
# ❌ MAL — un pie con 10+ categorías es ilegible
# pie(table(empleos$Industry))   # nunca hagas esto

# ✅ BIEN — barras horizontales ordenadas
empleos |>
  count(Industry) |>
  ggplot(aes(x = n, y = reorder(Industry, n))) +
  geom_col(fill = "#4B2E83") +
  labs(
    title   = "✅ Correcto: Barras en lugar de pie chart",
    x       = "Número de Empleados",
    y       = NULL,
    caption = "Fuente: AI_Impact_on_Jobs_2030.csv"
  ) +
  theme_minimal()
```

## Error 2: Eje Y que no empieza en cero

```{r error-ejes}
# Calculamos el salario promedio por educación
salario_edu <- empleos |>
  group_by(Education_Level) |>
  summarise(salario = mean(Average_Salary_USD, na.rm = TRUE))

# ❌ MAL — eje recortado que exagera las diferencias
malo <- ggplot(salario_edu, aes(x = Education_Level, y = salario)) +
  geom_col(fill = "#E87722") +
  coord_cartesian(ylim = c(100000, 140000)) +
  labs(title = "❌ Eje Y recortado", y = "Salario USD") +
  theme_minimal()

# ✅ BIEN — eje que empieza en cero
bueno <- ggplot(salario_edu, aes(x = Education_Level, y = salario)) +
  geom_col(fill = "#4B2E83") +
  scale_y_continuous(limits = c(0, NA)) +
  labs(title = "✅ Eje Y desde cero", y = "Salario USD") +
  theme_minimal()

# Mostramos ambos lado a lado
library(patchwork)
malo + bueno
```

---

# R Markdown: Documentación del Análisis

R Markdown combina texto, código R y resultados en un solo documento.
El archivo que estás leyendo **es** un R Markdown. Al hacer clic en
**Knit → Knit to HTML** en RStudio, R ejecuta todo el código y genera el reporte.

## Opciones de chunk más usadas

| Opción | Efecto |
|---|---|
| `echo = FALSE` | Oculta el código, muestra el resultado |
| `include = FALSE` | Oculta código y resultado |
| `eval = FALSE` | Muestra el código pero no lo ejecuta |
| `message = FALSE` | Oculta mensajes de los paquetes |
| `fig.width = 8` | Ancho del gráfico en pulgadas |

## Insertar estadísticas directamente en el texto

Con `` `r ` `` podemos insertar números calculados directamente en el texto:

El dataset tiene **`r nrow(empleos)`** empleados de
**`r n_distinct(empleos$Country)`** países.
El salario promedio es **`r round(mean(empleos$Average_Salary_USD), 0)`** USD.

---

# Resumen Ejecutivo

```{r resumen-final}
# Estadísticas clave del dataset en una sola tabla
empleos |>
  summarise(
    `Total empleados`      = n(),
    `Países`               = n_distinct(Country),
    `Puestos únicos`       = n_distinct(Job_Title),
    `Industrias`           = n_distinct(Industry),
    `Salario promedio USD` = round(mean(Average_Salary_USD), 0),
    `Riesgo IA promedio`   = round(mean(AI_Replacement_Risk), 2),
    `Crecimiento 2030 (%)`  = round(mean(Job_Growth_2030), 1)
  ) |>
  pivot_longer(everything(), names_to = "Métrica", values_to = "Valor") |>
  kable(caption = "Resumen estadístico del dataset AI Impact on Jobs 2030")
```

---

# Portafolio Digital — Documentación del Uso de IA

Completa esta sección y publícala en tu Google Sites.

**Fecha:** _______________  
**LLM utilizado:** ☐ Claude  ☐ ChatGPT  ☐ Otro: _______________  
**Gráfico analizado:** _______________

### Prompt utilizado

```
[Pega aquí el prompt exacto que enviaste al LLM]
```

### Narrativa generada por el LLM

```
[Pega aquí la respuesta completa, sin modificar]
```

### Mi evaluación crítica

**¿Qué está correcto y respaldado por los datos?**  
*[Tu respuesta]*

**¿Qué está incorrecto o exagerado?**  
*[Tu respuesta]*

**¿Qué corregirías?**  
*[Tu respuesta]*

**Lección aprendida:**  
*[Tu reflexión — mínimo un párrafo]*

---

# Reflexión Final

> ¿Cuál es el hallazgo más importante que encontraste sobre el impacto de la IA
> en el empleo? ¿Cómo lo comunicarías a un gerente de Recursos Humanos sin
> conocimiento técnico?

*[Escribe tu reflexión aquí — mínimo un párrafo]*

---

*Documento generado con R Markdown | Curso 92-0026 ULACIT | Semana 4*
