---
title: "EDA: Café Tico — Análisis de Ventas"
subtitle: "Análisis Exploratorio de Datos con R — Semana 5"
author: "Análisis de Datos Avanzado para Negocios (92-0026)"
date: "`r Sys.Date()`"
output:
  html_document:
    theme: flatly
    highlight: tango
    toc: true
    toc_float: true
    toc_depth: 3
    number_sections: true
---

```{r configuracion, include=FALSE}
knitr::opts_chunk$set(
  echo    = TRUE,
  message = FALSE,
  warning = FALSE
)
```

---

# Introducción

Este documento realiza un **Análisis Exploratorio de Datos (EDA)** sobre el dataset `cafe_tico_limpio.csv`, que contiene **10,000 transacciones** de una cafetería costarricense.

A diferencia de un dataset crudo, este archivo ya está limpio y enriquecido con variables derivadas útiles para el análisis:

| Variable derivada   | Descripción                                 |
|---------------------|---------------------------------------------|
| `mes`               | Mes de la transacción (1 = enero)           |
| `trimestre`         | Trimestre del año (1–4)                     |
| `dia_semana`        | Día de la semana (0 = lunes, 6 = domingo)   |
| `es_fin_de_semana`  | 1 = sábado o domingo, 0 = día de semana     |
| `segmento_gasto`    | Categoría del gasto: Baja / Media / Alta    |

**Preguntas que guían este EDA:**

- ¿Qué productos generan mayor ingreso?
- ¿Cómo se distribuye el gasto por transacción?
- ¿Existen diferencias entre días de semana y fin de semana?
- ¿Qué métodos de pago y ubicaciones predominan?

---

# Preparación

## Cargar paquetes

```{r paquetes}
library(tidyverse)   # manipulación y visualización
library(scales)      # formato de ejes (dollar, percent)
library(knitr)       # tablas formateadas con kable()
```

## Importar los datos

```{r importar}
# Leer el dataset limpio
cafe <- read_csv("cafe_tico_limpio.csv")

# Convertir variables categóricas y la fecha
cafe <- cafe |>
  mutate(
    Transaction_Date = as.Date(`Transaction Date`),
    Item             = as.factor(Item),
    Payment_Method   = as.factor(`Payment Method`),
    Location         = as.factor(Location),
    segmento_gasto   = factor(segmento_gasto,
                               levels = c("Baja", "Media", "Alta")),
    dia_semana       = factor(dia_semana,
                               levels = 0:6,
                               labels = c("Lun","Mar","Mié",
                                          "Jue","Vie","Sáb","Dom")),
    es_fin_de_semana = factor(es_fin_de_semana,
                               levels = c(0, 1),
                               labels = c("Día de semana", "Fin de semana"))
  )

# Vista rápida
glimpse(cafe)
```

---

# Inspección Inicial

## Dimensiones

```{r dimensiones}
cat("Filas:   ", nrow(cafe), "\n")
cat("Columnas:", ncol(cafe), "\n")
```

## Primeras filas

```{r head}
head(cafe, 6)|>
  kable(caption = "Muestra de las primeras 6 transacciones")
```

## Resumen estadístico

```{r summary}
cafe |>
  select(Quantity, `Price Per Unit`, `Total Spent`) |>
  summary()
```

> **Observación:** No hay valores `NA` en este dataset — ya fue limpiado previamente. Podemos pasar directamente al análisis descriptivo.

---

# Estadísticas Descriptivas

## Gasto total por transacción (`Total Spent`)

```{r estadisticas-total}
cafe |>
  summarise(
    n         = n(),
    media     = mean(`Total Spent`),
    mediana   = median(`Total Spent`),
    desv_est  = sd(`Total Spent`),
    minimo    = min(`Total Spent`),
    maximo    = max(`Total Spent`),
    q1        = quantile(`Total Spent`, 0.25),
    q3        = quantile(`Total Spent`, 0.75),
    IQR       = IQR(`Total Spent`)
  ) |>
  pivot_longer(everything(),
               names_to  = "Estadística",
               values_to = "Valor") |>
  mutate(Valor = round(Valor, 2)) |>
  kable(caption = "Resumen estadístico: Total Spent ($)")
```

> **Interpretación:** La media ($`r round(mean(cafe$"Total Spent"), 2)`) es mayor que la mediana ($`r round(median(cafe$"Total Spent"), 2)`), lo que indica una distribución con **sesgo positivo leve**: la mayoría de transacciones son de gasto bajo-medio, pero algunas compras de mayor valor elevan el promedio.

## Gasto por producto

```{r estadisticas-producto}
cafe |>
  group_by(Item) |>
  summarise(
    n              = n(),
    ingreso_total  = sum(`Total Spent`),
    media_gasto    = round(mean(`Total Spent`), 2),
    mediana_gasto  = round(median(`Total Spent`), 2),
    desv_est       = round(sd(`Total Spent`), 2)
  ) |>
  arrange(desc(ingreso_total)) |>
  mutate(ingreso_total = dollar(ingreso_total)) |>
  kable(caption = "Estadísticas de gasto por producto")
```

## Gasto por segmento

```{r estadisticas-segmento}
cafe |>
  group_by(segmento_gasto) |>
  summarise(
    n             = n(),
    pct           = round(n() / nrow(cafe) * 100, 1),
    media_gasto   = round(mean(`Total Spent`), 2),
    mediana_gasto = round(median(`Total Spent`), 2)
  ) |>
  kable(caption = "Transacciones por segmento de gasto (%)",
        col.names = c("Segmento", "n", "% del total",
                      "Media ($)", "Mediana ($)"))
```

---

# Visualizaciones

## Distribución del gasto (histograma)

```{r hist-gasto, fig.width=8, fig.height=4}
cafe |>
  ggplot(aes(x = `Total Spent`)) +
  geom_histogram(bins = 20,
                 fill  = "#4B2E83",
                 color = "white") +
  labs(
    title    = "Distribución del gasto por transacción",
    subtitle = "Café Tico — 10,000 transacciones",
    x        = "Total Spent ($)",
    y        = "Número de transacciones"
  ) +
  theme_minimal()
```

## Gasto por producto (boxplot)

```{r boxplot-producto, fig.width=8, fig.height=5}
cafe |>
  ggplot(aes(x    = reorder(Item, `Total Spent`, median),
             y    = `Total Spent`,
             fill = Item)) +
  geom_boxplot(alpha = 0.7, show.legend = FALSE) +
  coord_flip() +
  scale_fill_brewer(palette = "Set2") +
  labs(
    title    = "Distribución del gasto por producto",
    subtitle = "La línea central es la mediana; los puntos son valores atípicos",
    x        = NULL,
    y        = "Total Spent ($)"
  ) +
  theme_minimal()
```

> **Interpretación:** Smoothie y Salad tienden a tener medianas más altas. Los productos con cajas más anchas (mayor IQR) tienen mayor variabilidad en el gasto por transacción.

## Número de transacciones por producto

```{r barras-producto, fig.width=8, fig.height=4}
cafe |>
  count(Item) |>
  ggplot(aes(x = reorder(Item, n), y = n, fill = Item)) +
  geom_col(show.legend = FALSE) +
  geom_text(aes(label = comma(n)), hjust = -0.1, size = 3.5) +
  coord_flip() +
  scale_fill_brewer(palette = "Set2") +
  scale_y_continuous(expand = expansion(mult = c(0, 0.12))) +
  labs(
    title = "Transacciones por producto",
    x     = NULL,
    y     = "Número de transacciones"
  ) +
  theme_minimal()
```

## Método de pago

```{r barras-pago, fig.width=7, fig.height=3.5}
cafe |>
  count(Payment_Method) |>
  mutate(pct = round(n / sum(n) * 100, 1)) |>
  ggplot(aes(x = reorder(Payment_Method, n),
             y = n,
             fill = Payment_Method)) +
  geom_col(show.legend = FALSE) +
  geom_text(aes(label = paste0(pct, "%")), hjust = -0.1, size = 4) +
  coord_flip() +
  scale_fill_manual(values = c("#4B2E83", "#E87722", "#2E6B3E")) +
  labs(
    title = "Transacciones por método de pago",
    x     = NULL,
    y     = "Transacciones"
  ) +
  theme_minimal()
```

## Gasto promedio: día de semana vs. fin de semana

```{r barras-fds, fig.width=6, fig.height=4}
cafe |>
  group_by(es_fin_de_semana) |>
  summarise(media_gasto = mean(`Total Spent`)) |>
  ggplot(aes(x = es_fin_de_semana,
             y = media_gasto,
             fill = es_fin_de_semana)) +
  geom_col(width = 0.5, show.legend = FALSE) +
  scale_fill_manual(values = c("#4B2E83", "#E87722")) +
  scale_y_continuous(labels = dollar,
                     expand = expansion(mult = c(0, 0.12))) +
  labs(
    title    = "Gasto promedio: día de semana vs. fin de semana",
    subtitle = "¿Gastan más los clientes los fines de semana?",
    x        = NULL,
    y        = "Gasto promedio ($)"
  ) +
  theme_minimal()
```

## Gasto por día de la semana

```{r barras-dia, fig.width=8, fig.height=4}
cafe |>
  group_by(dia_semana) |>
  summarise(
    ingreso_total = sum(`Total Spent`),
    n             = n()
  ) |>
  ggplot(aes(x = dia_semana, y = ingreso_total, fill = dia_semana)) +
  geom_col(show.legend = FALSE) +
  scale_fill_manual(values = c(rep("#4B2E83", 5),
                                "#E87722", "#E87722")) +
  scale_y_continuous(labels = dollar) +
  labs(
    title    = "Ingreso total por día de la semana",
    subtitle = "Naranja = fin de semana",
    x        = NULL,
    y        = "Ingreso total ($)"
  ) +
  theme_minimal()
```

## Ingreso mensual (tendencia temporal)

```{r lineas-tiempo, fig.width=9, fig.height=4}
cafe |>
  mutate(mes_fecha = floor_date(Transaction_Date, "month")) |>
  group_by(mes_fecha) |>
  summarise(ingreso_total = sum(`Total Spent`)) |>
  ggplot(aes(x = mes_fecha, y = ingreso_total)) +
  geom_line(color = "#4B2E83", linewidth = 1.2) +
  geom_point(color = "#E87722", size = 3) +
  labs(
    title    = "Ingreso mensual total",
    subtitle = "Suma de Total Spent por mes",
    x        = NULL,
    y        = "Ingreso total ($)"
  ) +
  theme_minimal() +
  theme(axis.text.x = element_text(angle = 45, hjust = 1))
```


---

# Tabla Resumen Final

```{r tabla-final}
cafe |>
  group_by(Item) |>
  summarise(
    Transacciones   = n(),
    `Ingreso Total` = dollar(sum(`Total Spent`)),
    `Media ($)`     = round(mean(`Total Spent`), 2),
    `Mediana ($)`   = round(median(`Total Spent`), 2),
    `DE ($)`        = round(sd(`Total Spent`), 2)
  ) |>
  arrange(desc(Transacciones)) |>
  kable(caption = "Resumen completo de ventas por producto")
```

---

# Conclusiones

```{r stats-finales, echo=FALSE}
producto_top_n    <- cafe |> count(Item) |> slice_max(n, n=1) |> pull(Item)
producto_top_ing  <- cafe |> group_by(Item) |>
                     summarise(ing = sum(`Total Spent`)) |>
                     slice_max(ing, n=1) |> pull(Item)
media_g           <- round(mean(cafe$`Total Spent`), 2)
mediana_g         <- round(median(cafe$`Total Spent`), 2)
pago_top          <- cafe |> count(Payment_Method) |>
                     slice_max(n, n=1) |> pull(Payment_Method)
```

Con base en el análisis realizado, se destacan los siguientes hallazgos:

1. **Volumen de ventas:** `r producto_top_n` es el producto con más transacciones registradas, mientras que `r producto_top_ing` lidera en ingreso total acumulado.

2. **Gasto por transacción:** La media es **$`r media_g`** y la mediana **$`r mediana_g`**. La diferencia indica una distribución con sesgo leve hacia valores altos.

3. **Método de pago dominante:** `r pago_top` concentra la mayor proporción de transacciones, lo que podría guiar decisiones sobre infraestructura de pagos.

4. **Segmentación:** La mayoría de transacciones caen en el segmento "Media", con una porción relevante en "Baja". El segmento "Alta" representa oportunidades de ticket elevado.

5. **Próximos pasos sugeridos:**
   - Aplicar pruebas de hipótesis (t-test) para confirmar si la diferencia de gasto entre fin de semana y día de semana es estadísticamente significativa.
   - Construir un modelo de regresión para predecir `Total Spent` en función de producto, día y ubicación.
   - Explorar si la temporada (trimestre) afecta el mix de productos vendidos.

---

*Documento generado con R Markdown — Curso 92-0026 ULACIT*
